【裁判字號】    97,上,37
【裁判日期】    971028
【裁判案由】    塗銷抵押權登記
【裁判全文】
臺灣高等法院臺南分院民事判決    97年度上字第37號
上  訴  人
即  原  告  丁○○
訴訟代理人  丙○○
上  訴  人
即  被  告  己○○
訴訟代理人  林春發  律師
複  代理人  林德昇  律師
被  上訴人  戊○○
            乙○○
上  一  人
訴訟代理人  甲○○
上列當事人間塗銷抵押權登記等事件，兩造對於中華民國96年12
月19日台灣嘉義地方法院96年度訴字第344號第一審判決各自提
起上訴，本院於97年10月14日言詞辯論終結，茲判決如下：
    主  文
原判決(一)關於「確認上訴人己○○對被上訴人戊○○所有坐落嘉
義縣水上鄉○○段952、1013、1014、1015地號土地所有權應有
部分各4分之1，於82年6月14日以嘉義縣水上地政事務所上地登1
字第09082號收件設定債權額新台幣250萬元之第一順位抵押權及
所擔保之債權不存在。上訴人己○○應將上開抵押權設定登記予
以塗銷。」；(二)關於駁回「上訴人丁○○後開第三項之訴部分」
暨訴訟費用之裁判，均廢棄。
上廢棄(一)部分，上訴人丁○○在第一審之訴均駁回。
確認被上訴人乙○○對被上訴人戊○○所有坐落嘉義縣水上鄉○
○段952、1013、1014、1015地號土地所有權應有部分各4分之1
，於83年9月9日以嘉義縣水上地政事務所上地登1字第13987號收
件設定債權額第二順位抵押權及所擔保之債權，於逾新台幣肆佰
伍拾伍萬伍仟元部分不存在。
上訴人丁○○其餘上訴駁回。
第一、二審訴訟費用由上訴人丁○○負擔五分之三，餘由被上訴
人乙○○負擔。
    事  實
甲、上訴人即原告丁○○方面：
一、上訴聲明：(一)原判決關於駁回上訴人後開第二項部分之訴及
    該部分訴訟費用之裁判均廢棄。(二)確認被上訴人乙○○對被
    上訴人戊○○就坐落嘉義縣水上鄉○○段952、1013、1014
    、1015地號土地所有權應有部分各4分之1，於民國（下同）
    83年9月9日以嘉義縣水上地政事務所上地登一字第13987號
    收件設定債權額新台幣（下同）1,000萬元之抵押權及所擔
    保之債權不存在。(三)被上訴人乙○○就前項抵押權設定登記
    應予塗銷。(四)第一、二審訴訟費用均由被上訴人負擔。
二、陳述：除與原判決記載相同者，茲引用之外，補稱：
  (一)被上訴人戊○○積欠上訴人之債務係因借貸之法律關係所生
    債務，非如被上訴人所臆測之票據、貨款之法律關係，而借
    貸關係之請求權時效為15年，上訴人已於是項債權之時效內
    對戊○○起訴，雙方並已在法院和解，故上訴人對於戊○○
    之請求權並未罹於時效。
  (二)被上訴人己○○對於被上訴人戊○○並無債權，其所設定之
    抵押權係訴外人林黃秀鳳借款予戊○○，為便於收取利息，
    乃以己○○名義登記為抵押權人，業據己○○自陳屬實。至
    於己○○辯稱其已取得拍賣抵押物裁定云云，惟按聲請拍賣
    抵押物係屬非訟事件，該裁定並無確定實體法上法律關係存
    否之性質，並無既判力，是難據此認其對戊○○有抵押債權
    存在。
  (三)上訴人係就被上訴人戊○○、乙○○間所設定抵押權所擔保
    之債權提起確認不存在訴訟，參照最高法院19年台上字第38
    5號、28年台上字第11號判例意旨，自應由戊○○、乙○○
    負舉證責任，證明該擔保債權存在，而非轉由上訴人舉證。
  (四)被上訴人乙○○並未於原審交付證物即切結書予上訴人，上
    訴人自無從對之表示意見，且原審法官亦未令乙○○當庭提
    示該證物原本，是上訴人之訴代於原審僅稱係就協議書、同
    意書、支票、本票等不爭執，並未包括切結書在內。
  (五)上訴人否認乙○○於原審提出之切結書之真正，因其未提出
    原本供原審法官審核，且該切結書日期係92年1月2日，與乙
    ○○另提出之協議書、同意書、票據等所發生之時間係在83
    年11月至84年間，其差距達近8年之久，而乙○○居然未採
    取法律動作保障自身權利，何以乙○○能如此甘願？
  (六)本件抵押權為一般抵押權，立約日期係在83年9月8日，然乙
    ○○並未證明在上開期日前對戊○○有債權存在之事實，依
    抵押權之從屬性，本件抵押權之設定不生效力而無效。
  (七)被上訴人乙○○自稱其在69年間投資訴外人謝玉蓮之事業，
    並稱於73～75年間分紅上百萬元、於77年間退股拿回200餘
    萬元等語，上訴人均予否認。乙○○對於距今近20年前之投
    資事業如何能夠記得每年分紅之數額，然迄今卻未能證明其
    在抵押權設定立約日期83年9月8日前出借予戊○○之借款證
    明？
三、證據：援用第一審所提證據，並提出起訴狀、切結書等影本
    各乙份為證。
乙、上訴人即被告己○○方面：
一、上訴聲明：(一)原判決不利於上訴人己○○部分廢棄。(二)上廢
    棄部分，被上訴人丁○○在第一審之訴駁回。(三)第一、二審
    訴訟費用均由被上訴人負擔。
二、陳述：除與原判決記載相同者，茲引用之外，補稱：
  (一)依鈞院調閱之板橋地院87年度簡字第518號卷宗可知，上訴
    人丁○○係執戊○○簽發之28紙面額共計1068萬6445元支票
    ，起訴請求戊○○與訴外人陳禹霖即陳石田付款，顯係基於
    票款請求而為。
  (二)之後上訴人丁○○與戊○○、訴外人陳禹霖即陳石田成立和
    解，嗣丁○○僅就訴外人陳禹霖即陳石田向桃園地院聲請強
    制執行，之後至92年10月21日才對戊○○聲請執行，已超過
    5年，按票款債權屬於短期時效，顯已罹於時效，根本不得
    請求。上訴人亦得代位戊○○主張時效消滅，上訴人丁○○
    就本件顯無即受確認判決之法律上利益。
  (三)上訴人己○○係與林黃秀鳳約定，由上訴人己○○出借名義
    與林黃秀鳳，供戊○○設定抵押權之用並借款，林黃秀鳳並
    以己○○名義行使債權。抵押權設定名義人及借款名義人均
    係上訴人己○○應堪認定。
  (四)查本案共同被告戊○○係於81年6月15日以嘉義縣水上鄉○
    ○段952、1013、1014、1015地號土地所有權應有部分各4分
    之1，共同設定債權額新台幣250萬元之抵押權予上訴人作為
    擔保（原審卷第30頁至第39頁）。抵押權設定契約書清楚載
    明權利人兼債權人己○○、義務人兼債務人戊○○。
  (五)上訴人己○○在原審陳稱：「我上次開庭所言設定抵押權之
    事，應該是林黃秀鳳有向我表示要向她借錢的是她朋友，如
    果以她的名義設定抵押權，她向她朋友收利息會不好意思，
    所以她有向我表示要用我的名義設定抵押權，我上次之所以
    說未經我同意而設定，是因為時間已經太久，上次開庭前，
    林黃秀鳳要我開庭老實講，我以為開庭時會問林黃秀鳳，她
    也沒有跟我說仔細，後來上次開完庭，林黃秀鳳向我表示她
    有跟我說，我開庭怎麼說沒有，她有拿跟對方簽的契約給我
    看，並向我解釋，我才想起她有告訴我要設定抵押權之事」
    （原審卷第112頁），顯見上訴人己○○係與林黃秀鳳約定
    ，由上訴人己○○出借名義予林黃秀鳳，供戊○○設定抵押
    權予上訴人己○○，並抵押借款，林黃秀鳳並以己○○名義
    行使債權。抵押權設定名義人及借款名義人均係上訴人己○
    ○應堪認定。此觀原審卷第192頁所附嘉義地院85年度拍字
    第10號民事裁定，暨裁定理由記載己○○主張戊○○向其借
    款250萬元、簽發同額本票暨設定系爭250萬元抵押權亦可資
    佐證。原審判決認定：「被告己○○所辯訴外人林黃秀鳳對
    被告戊○○有債權縱屬實在，然被告己○○既非債權人，其
    對被告戊○○無債權存在」，因而判決認定抵押債權不存在
    暨塗銷抵押權設定登記，認定事實顯然悖離實情，顯有違誤
    。
  (六)上訴人丁○○對於戊○○之債權，應已罹於時效而消滅，就
    本案並無即受確認判決之法律上利益：上訴人丁○○在原審
    雖起訴主張被上訴人戊○○與外人陳禹霖即陳石田積欠1068
    萬6445元，上訴人丁○○提起訴訟，於臺灣板橋地方法院成
    立和解，被上訴人戊○○與訴外人陳禹霖即陳石田應自87年
    6月10日起，按月於每月10日各給付上訴人丁○○20萬元，
    至清償完畢止，如1期未履行，其餘各期視為全部到期。被
    上訴人戊○○與訴外人陳禹霖即陳石田均未履行，上訴人丁
    ○○聲請強制執行，經臺灣桃園地方法院於89年7月3日核發
    債權憑證，惟依債權憑證所示（原審卷第9頁），附記：本
    件債權人僅對陳禹霖即陳石田強制執行。既未對戊○○強制
    執行。且該債權是否屬於短期時效（如票據、貨款請求權）
    ，恐有罹於時效消滅之情形。且按連帶債務人中一人消滅時
    效已完成者，除該債務人應分擔之部分外，他債務人仍不免
    其責任（民法第276條第2項參照）。如果對於戊○○之請求
    權已罹於時效消滅，根本不得請求，上訴人己○○亦得代位
    戊○○主張時效消滅。
三、證據：援用第一審所提證據，並提出聲請狀等影本乙份為證
    。
丙、被上訴人即被告乙○○方面：
一、聲明：(一)上訴駁回。(二)第二審訴訟費用由上訴人負擔。
二、陳述：除與原判決記載相同者，茲引用之外，補稱：
  (一)被上訴人夫妻經營工程行，在69年間，被上訴人因投資訴外
    人謝玉蓮「文興雞鴨商行」專營批發買賣，在73年分紅65萬
    4900元、74年分紅114萬7300元、75年93萬7500元，在77年
    退股拿回250萬500元，合計524萬200元。
  (二)被上訴人借予戊○○合計455萬5000元，扣掉在84年被上訴
    人代為償還訴外人謝玉蓮128萬7500元，實剩326萬7500元。
    被上訴人夫妻多年經營，經濟穩定，尚有餘款借予戊○○作
    週轉賺取利息，上訴人請求塗銷抵押權設定登記，自屬無據
    。
三、證據：援用第一審所提證據，並提出協議書影本5份為證。
丁、被上訴人即被告戊○○未於言詞辯論期日到庭，亦未提出書
    狀作何聲明或陳述。
戊、本院依上訴人己○○之聲請調閱台灣桃園地方法院87年度執
    字第12671號、89年度執字第10703號、95年度執字第10759
    號強制執行卷宗全卷（共8宗），及台灣板橋地方法院87年
    度板簡字第518號卷宗（共1宗）、台灣嘉義地方法院85年度
    拍字第10號卷宗（共1宗）、92年度執字第11035號強制執行
    卷宗（共2宗），並向台灣票據交換所嘉義市分所、京城商
    業銀行博愛分行函查相關資料。
    理  由
甲、程序方面：
一、按「確認之訴，非原告有即受確認判決之法律上利益，不得
    提起。而所謂即受確認判決之法律上利益，係指法律關係之
    存否不明確，致原告在私法上之地位有受侵害之危險，而此
    項危險得以對於被告之確認判決除去之者而言」、「確認法
    律關係成立或不成立之訴，如有即受確認判決之法律上利益
    ，縱其所求確認者為他人間之法律關係，亦非不得提起。」
    ，此分別有最高法院42年台上字第1031號判例、32年上字第
    3165號判例可資參照。查本件上訴人即被告己○○、被上訴
    人即被告乙○○對於上訴人即原告丁○○主張系爭抵押債權
    不存在乙節既有爭執，而該債權存否，關係系爭抵押權之存
    續，上訴人即原告丁○○私法上之地位即有受侵害之危險，
    且得以本件確認之判決除去，揆諸前揭說明，上訴人丁○○
    提起本件確認之訴，應有即受確認判決之法律上利益，合先
    敘明。
二、被上訴人戊○○經本院合法通知，無正當理由，未於言詞辯
    論期日到場，核無民事訴訟法第386條各款所列情形，爰依
    上訴人之聲請，由其一造辯論判決。
乙、實體方面：
一、上訴人（即原告）丁○○主張：被上訴人戊○○與訴外人陳
    禹霖即陳石田積欠上訴人丁○○1068萬6445元，渠等嗣於臺
    灣板橋地方法院成立和解，被上訴人戊○○與訴外人陳禹霖
    即陳石田應自87年6月10日起，按月分期清償。因被上訴人
    戊○○與訴外人陳禹霖即陳石田均未履行，上訴人丁○○聲
    請強制執行，經臺灣桃園地方法院核發債權憑證，上訴人丁
    ○○執該債權憑證向原審聲請執行被上訴人戊○○所有坐落
    嘉義縣水上鄉○○段952、1013、1014、1015地號土地所有
    權應有部分各4分之1（下稱系爭土地），經鑑價合計281萬
    元。惟系爭土地遭被上訴人戊○○於82年6月14日虛偽設定
    債權額250萬元之抵押權予上訴人己○○；於83年9月9日虛
    偽設定債權額1,000萬元之抵押權予被上訴人乙○○，清償
    期分別為82年8月30日、83年12月30日。系爭不動產因設有
    上開虛偽設定之抵押權，經執行法院通知上訴人丁○○執行
    無實益，該虛偽抵押權設定行為，係屬無效，並侵害上訴人
    丁○○債權求償之權利。上訴人丁○○為此依民法第184條
    第1項前段、第213條第1項之規定或民法第242條、第767條
    之規定提起本訴，請求判決：(一)確認上訴人己○○對被上訴
    人戊○○就系爭土地所有權應有部分各4分之1，於82年6月1
    4日以嘉義縣水上地政事務所上地登一字第09082號收件設定
    債權額250萬元之抵押權及所擔保之債權不存在。(二)上訴人
    己○○應將上開抵押權設定登記予以塗銷。(三)確認被上訴人
    乙○○對被上訴人戊○○就系爭土地所有權應有部分各4分
    之1，於83年9月9日以嘉義縣水上地政事務所上地登一字第1
    3987號收件設定債權額1,000萬元之抵押權及所擔保之債權
    不存在。(四)被上訴人乙○○應將上開抵押權設定登記予以塗
    銷等語。（原審判決確認上訴人己○○對被上訴人戊○○就
    坐落嘉義縣水上鄉○○段952、1013、1014、1015地號土地
    所有權應有部分各4分之1，於82年6月14日以嘉義縣水上地
    政事務所上地登一字第09082號收件設定債權額250萬元之抵
    押權及所擔保之債權不存在；上訴人己○○就前項抵押權設
    定登記應予塗銷，駁回上訴人丁○○其餘之訴。）
二、上訴人己○○則以：上訴人丁○○係執被上訴人戊○○簽發
    之28紙面額共計1068萬6445元支票，起訴請求戊○○與訴外
    人陳禹霖即陳石田付款，顯係基於票款請求而為。嗣丁○○
    僅就訴外人陳禹霖即陳石田向桃園地院聲請強制執行，之後
    至92年10月21日才對戊○○聲請執行，已超過5年，票款債
    權屬於短期時效，顯已罹於時效，根本不得請求。上訴人亦
    得代位戊○○主張時效消滅，上訴人丁○○就本件顯無即受
    確認判決之法律上利益。上訴人己○○係與訴外人林黃秀鳳
    約定，由上訴人己○○出借名義供戊○○設定抵押權之用並
    借款，林黃秀鳳並以己○○名義行使債權。抵押權設定名義
    人及借款名義人均係上訴人己○○等語；被上訴人乙○○則
    以：被上訴人戊○○實際向伊借款326萬7500元，加上84年
    伊為被上訴人戊○○代償訴外人謝玉蓮128萬7500元，全部
    欠款尚有455萬5000元，上訴人丁○○請求塗銷抵押權設定
    登記，自屬無據云云，資為抗辯。
三、經查：被上訴人戊○○與訴外人陳禹霖即陳石田積欠上訴人
    丁○○債務1068萬6445元，經上訴人丁○○提起訴訟，於臺
    灣板橋地方法院87年度板簡字第518號案號受理，嗣經雙方
    於87年4月10日成立訴訟上和解，被上訴人戊○○與訴外人
    陳禹霖即陳石田應自87年6月10日起，每月10日各給付20萬
    元，至清償完畢止，如有一期未履行，視為全部到期。嗣因
    被上訴人戊○○、訴外人陳禹霖即陳石田未為清償，上訴人
    丁○○乃於87年7月20日執上開案號和解筆錄向台灣桃園地
    方法院就訴外人陳禹霖即陳石田之財產聲請強制執行，經臺
    灣桃園地方法院87年度執字第8116號案號受理，經併入該院
    87年度執字第390號、87年度執字第12671號案號後續行執行
    ，嗣因無人應買或承受而視為撤回執行，經該院核發89年7
    月3日桃院丁民執宙字第12671號債權憑證在案。嗣上訴人丁
    ○○再執上開債權憑證於92年10月2日就被上訴人戊○○所
    有之系爭坐落嘉義縣水上鄉○○段952、1013、1014、1015
    地號土地（應有部分均各4分之1）聲請原審法院強制執行，
    經原審以92年執字第11035號受理執行，嗣因系爭土地經鑑
    價結果，其價值不足清償系爭土地上原設定第一順位抵押權
    人己○○之債權250萬元、第二順位抵押權人乙○○之債權1
    ,000萬元及執行費，經該院依強制執行法第80條之1第1項規
    定撤銷執行（系爭土地另有他案92年度執全字第370號假扣
    押查封中），並將該執行名義返還執行債權人即上訴人丁○
    ○後結案。上訴人丁○○再於95年間，重行就被上訴人戊○
    ○所有之上揭土地聲請原審法院強制執行，經原審以95年度
    執字第14079號受理，嗣仍因同一原因而遭撤銷執行並結案
    。而系爭土地上之抵押權設定係經被上訴人戊○○於82年6
    月14日以嘉義縣水上地政事務所上地登1字第09082號收件設
    定債權額250萬元之第1順位抵押權予上訴人己○○；於83年
    9月9日以嘉義縣水上地政事務所上地登1字第13987號收件設
    定債權額1,000萬元之第2順位抵押權予被上訴人乙○○各情
    ，業據上訴人丁○○提出原審法院95年12月12日95年執字第
    14079號通知、台灣桃園地方法院89年7月3日桃院丁民執宙
    字第12671號債權憑證、土地登記謄本暨其登記申請書等影
    本各乙份在卷可稽，並經本院調閱台灣桃園地方法院87年度
    執字第12671號、89年度執字第10703號、95年度執字第1075
    9號強制執行卷宗全卷（共8宗），及台灣板橋地方法院87年
    度板簡字第518號卷（共1宗）、台灣嘉義地方法院92年度執
    字第11035號強制執行卷宗（共2宗）等卷宗查核無訛，復為
    上訴人丁○○、己○○及被上訴人乙○○所不爭執（原審卷
    第7頁至第40頁），上訴人丁○○主張因系爭土地上分別設
    定有以上訴人己○○、被上訴人乙○○為第1、2順位抵押權
    人之抵押權登記，致影響其得否聲請強制執行系爭土地以求
    債權獲償可能之主張，堪信真正。
四、上訴人己○○辯稱上訴人丁○○對於被上訴人戊○○之債權
    係屬「票據債權」，而上訴人丁○○與被上訴人戊○○、訴
    外人陳禹霖即陳石田係於87年4月10日成立訴訟上和解（臺
    灣板橋地方法院87年度板簡字第518號和解筆錄），惟上訴
    人丁○○遲至92年10月2日始向被上訴人戊○○之財產行使
    權利，此項「票據債權」應已罹於5年之短期時效云云。茲
    查：
  1.上訴人丁○○前以被上訴人戊○○、訴外人陳禹霖即陳石田
    積欠其1068萬6445元借款暨其利息為由，於87年2月16日具
    狀訴請渠等2人償還上開借款，並提出償還借款切結書影本1
    紙、原定分期清償之支票暨其退票理由單等影本各28紙為證
    ，嗣經渠等雙方達成共識成立訴訟上和解，此經本院依職權
    調閱台灣板橋地方法院87年度板簡字第518號卷宗查核無訛
    ，上訴人丁○○前訴所主張應係「借款返還請求權」，堪予
    認定。至於上訴人丁○○於該案件中雖提出支票暨其退票理
    由單等影本數紙，惟係主張「借款債權存在法律關係」之證
    據方法，非票據債權，上訴人己○○此部分抗辯，並無足取
    。
  2.又「請求權，因十五年間不行使而消滅。但法律所定期間較
    短者，依其規定。」，民法第125條亦有明定。茲被上訴人
    戊○○積欠上訴人丁○○之債務，係基於借貸法律關係所生
    ，而借貸關係之請求權時效期間，依上開規定為15年。又上
    訴人丁○○、被上訴人戊○○係於87年4月10日就上開訴訟
    事件成立訴訟上和解，迄今尚未逾15年，從而，上訴人己○
    ○辯稱「上訴人丁○○、被上訴人戊○○間上開債權債務關
    係已罹於時效消滅，伊得代位被上訴人戊○○為時效抗辯」
    云云，委無足採。
五、本件次應審究者，在於「(一)上訴人己○○對於被上訴人戊○
    ○就系爭土地所設定250萬元之第一順位抵押債權是否存在
    ？」、「(二)被上訴人乙○○對被上訴人戊○○就系爭土地所
    設定有無1,000萬元之第二順位抵押債權及抵押權存在？」
    ，爰分述如下：
  (一)上訴人己○○對於被上訴人戊○○就系爭土地有無250萬元
    之第一順位抵押債權存在？上訴人丁○○訴請確認上訴人己
    ○○對被上訴人戊○○就第一順位抵押權及擔保債權不存在
    ，並請求塗銷此部分抵押權之設定登記，有無理由？經查：
  1.按「不動產物權，依法律行為而取得設定、喪失、及變更者
    ，非經登記，不生效力。」民法第758條定有明文。又「抵
    押權為不動產物權，非經登記，不生效力，抵押權人僅能依
    設定登記之內容行使權利，是抵押債務人究為何人，應以設
    定登記之內容為準。」，並有最高法院72年台上字第2432號
    判例可資參照。
  2.經查被上訴人戊○○所有坐落嘉義縣水上鄉○○段952、101
    3、1014、1015地號土地所有權應有部分各4分之1，係於82
    年5月31日設定第一順位抵押權250萬元予上訴人己○○，並
    由嘉義縣水上地政事務所於82年6月14日以地登1字第09082
    號完成設定登記，此有抵押權設定契約書、土地登記謄本在
    卷足憑（原審卷第12頁至第14頁，第30頁至第40頁）。上開
    抵押權設定契約書記載，本件抵押權義務人兼債務人係被上
    訴人戊○○，債權人及權利人則為上訴人己○○，此外別無
    其他事項之記載，依設定登記之內容，本件抵押權人係上訴
    人己○○，要屬無疑。
  3.上訴人丁○○主張「上訴人己○○所設定之抵押權，係訴外
    人林黃秀鳳借款予被上訴人戊○○，借用上訴人己○○名義
    登記為抵押權人，上訴人己○○上開抵押權並無債權存在」
    云云。茲查，上訴人己○○於原審供述：「林黃秀鳳向我表
    示要向她借錢的是她朋友，如果以她名義設定抵押權，她向
    朋友收利息會不好意思，所以她表示要用我名義設定抵押權
    」（原審卷第112頁），其於本院復稱「上訴人己○○係與
    林黃秀鳳約定，由上訴人己○○出借名義予林黃秀鳳，供戊
    ○○設定抵押權予上訴人己○○，並抵押借款，林黃秀鳳並
    以己○○名義行使債權」（本院卷第43頁），雖上訴人己○
    ○於原審曾供述「錢是林黃秀鳳借給戊○○，我不知道何時
    借，借多少。」、「林黃秀鳳未經我同意就直接拿我的身分
    證去辦理本件抵押權設定，實際上我對戊○○並沒有任何債
    權。」云云（原審卷第91頁），惟辦理抵押權之設定，需用
    上訴人己○○之國民身分證件及印章，己○○既將國民身分
    證及印章交付林黃秀鳳，謂不知用途，顯與常情相悖，況上
    訴人己○○嗣後已改稱「林黃秀鳳借用我名義設定抵押權」
    ，應屬可採。依上訴人丁○○、己○○所述，本件被上訴人
    戊○○此項借款，實際出資及接洽者，係訴外人林黃秀鳳，
    固非上訴人己○○。惟林黃秀鳳既借用上訴人己○○之名義
    借款予被上訴人戊○○，戊○○亦明知其事並同意林黃秀鳳
    將此項債權以上訴人己○○名義出借，並以上訴人己○○為
    債權人名義設定抵押權，被上訴人戊○○顯係同意林黃秀鳳
    對伊上開借款債權之權利，以上訴人己○○名義行使，自難
    謂系爭抵押權之設定無債權之存在，上訴人己○○、被上訴
    人戊○○間並無通謀而為虛偽之意思表示。而上訴人己○○
    既為訴外人林黃秀鳳指定登記之抵押債權人，自得依設定抵
    押權登記之內容行使抵押權，從而，上訴人丁○○訴請判決
    確認「被上訴人戊○○與上訴人己○○間無抵押之債權存在
    、上訴人己○○應塗銷系爭土地所設定之第一順位抵押權」
    ，自無足取。
  (二)被上訴人乙○○對被上訴人戊○○有無1,000萬元之抵押債
    權存在？上訴人丁○○訴請確認被上訴人乙○○對被上訴人
    戊○○就第二順位抵押權及擔保債權不存在，並請求被上訴
    人乙○○塗銷抵押權之設定登記，有無理由？經查；
  1.上訴人丁○○主張「被上訴人戊○○、乙○○間就系爭土地
    所為第二順位抵押權設定行為及所擔保之債權，係通謀而為
    虛偽之意思表示而無效」云云。
  2.被上訴人乙○○於原審陳稱「被上訴人戊○○自82年7、8月
    起至83年10月間，陸續向伊借款；另伊介紹訴外人即伊之表
    妹謝玉蓮借款100萬元予被上訴人戊○○，伊嗣後並代為清
    償該100萬元予訴外人謝玉蓮，是被上訴人戊○○陸續借款
    總計455萬5000元，並於84年4月初簽立協議書」各情，業據
    其提出由被上訴人戊○○所出具之協議書、切結書各1紙在
    卷可稽。依系爭切結書所載：「債務人戊○○向債權人乙○
    ○借款新台幣肆佰伍拾伍萬伍仟元，從民國83年11月30日起
    從未給付利息給債權人。」；另系爭協議書第1項則記載：
    「甲方（即被上訴人戊○○）前欠乙方（即被上訴人乙○○
    ）共計新台幣肆佰伍拾伍萬伍仟元正，並開立如附表支票四
    張，今甲方經濟突變，經乙方同意將附表記載之支票不予提
    示．．。」等語（原審卷第96頁、第122頁），被上訴人乙
    ○○並於本院提出上開切結書原本，上訴人丁○○對於被上
    訴人乙○○提出之切結書原本內容、協議書影本等表示無意
    見（本院卷第121頁），核與證人謝玉蓮於原審所證「伊透
    過被上訴人乙○○介紹，分別於82年8月30日或31日及83年1
    月間，各借款50萬元予被上訴人戊○○．．嗣因被上訴人戊
    ○○未返還借款，被上訴人乙○○表示被上訴人戊○○有土
    地要設定抵押權，設定以後要替被上訴人戊○○清償借款，
    嗣設定後被上訴人乙○○則償還該100萬元借款予伊」因借
    款設定抵押之情節相符，被上訴人乙○○主張被上訴人戊○
    ○積欠伊借款455萬5000元，堪信實在。上訴人丁○○主張
    被上訴人乙○○、戊○○間就系爭土地所為第二順位抵押權
    設定行為，係通謀而為虛偽之意思表示而無效云云，並無理
    由。
  3.按抵押權之性質係從屬於債權，若債權不存在，則抵押權亦
    無存在之理由；如抵押權所擔保之債權一部消滅（或不存在
    ）時，固得請求為抵押權變更之登記，惟無從為抵押權之塗
    銷登記。查被上訴人戊○○向被上訴人乙○○實際借款金額
    僅455萬5000元（被上訴人乙○○同意全部債權金額為455萬
    5000元，不再主張利息，見本院言詞辯論筆錄），在此範圍
    內，上訴人丁○○訴請確認被上訴人戊○○、乙○○就系爭
    土地所設定455萬5000元抵押權及其所擔保之債權不存在，
    顯無理由，業如前述，惟逾此金額544萬5000元部分（計算
    方法：1,000萬元－455萬5000元＝544萬5000元），上訴人
    丁○○主張該部分債權及其作為擔保之抵押權不存在，洵無
    不合。又系爭抵押權設定所擔保之債權455萬5000元部分既
    屬存在，縱抵押權設定登記之債權超過其金額，依法既僅得
    辦理抵押權變更之登記，上訴人丁○○訴請塗銷系爭第二順
    位抵押權1,000萬元之登記，於法不合，應予駁回。
六、綜上所述，上訴人己○○就被上訴人戊○○所有系爭土地所
    設定第一順位250萬元之抵押權，非無抵押之債權存在，原
    審疏察，以此項第一順位抵押權之設定並無擔保之債權存在
    ，判決確認上訴人己○○就系爭土地所設定第一順位抵押權
    及債權250萬元均不存在，上訴人己○○應塗銷此項抵押權
    之登記，係有違誤，上訴人己○○上訴意旨指摘原判決該部
    分不當，求為廢棄改判，為有理由，應由本院將原判決該部
    分廢棄，並改判如主文第二項所示。至於被上訴人戊○○、
    乙○○間確有實際借款債權455萬5000元，被上訴人乙○○
    第二順位之抵押權及債權，僅在此範圍內存在。從而，上訴
    人丁○○訴請確認被上訴人戊○○、乙○○間就系爭土地所
    設定第二順位抵押權及其擔保債權金額逾455萬5000元部分
    不存在，洵有理由，原判決駁回此部分之訴，係有未洽，此
    部分上訴人丁○○之上訴有理由，應由本院將原判決該部分
    廢棄，並改判如主文第三項所示。至於上訴人丁○○其餘上
    訴（確認被上訴人戊○○、乙○○就系爭土地所設定第二順
    位抵押權及其擔保債權金額455萬5000元不存在部分；被上
    訴人乙○○應將系爭第二順位抵押權1,000萬元登記塗銷部
    分），並無理由，應予駁回。
七、本件事證已臻明確，兩造其餘攻擊防禦方法及證據資料，核
    與本件判決結果不生影響，不予一一論述，併予敘明。
結論：本件上訴人己○○之上訴為有理由，上訴人丁○○之上訴
，為一部有理由，一部無理由，依民事訴訟法第449條第1項、第
450條、第463條、第385條第1項前段、第79條判決如主文。
中    華    民    國    97    年    10    月    28    日
                民事第三庭      審判長法  官  陳光秀
                                      法  官  莊俊華
                                      法  官  曾平杉
上為正本係照原本作成。
如對本判決上訴，須於判決送達後20日內向本院提出上訴狀，未
表明上訴理由者，應於上訴後20日內，向本院提出理由書（須附
繕本）。依法須繳納裁判費並應委任律師為訴訟代理人，始得上
訴。
中    華    民    國    97    年    10    月    28    日
                                     書記官  葉秀珍
【附記】
民事訴訟法第466條之1：
(1)對於第二審判決上訴，上訴人應委任律師為訴訟代理人。但上
  訴人或其法定代理人具有律師資格者，不在此限。
(2)上訴人之配偶、三親等內之血親、二親等內之姻親，或上訴人
  為法人、中央或地方機關時，其所屬專任人員具有律師資格並
  經法院認為適當者，亦得為第三審訴訟代理人。
民事訴訟法第466條之2：
上訴人無資力委任訴訟代理人者，得依訴訟救助之規定，聲請第
三審法院為之選任律師為其訴訟代理人。


司法院資訊處製作；財團法人民間司法改革基金會備份。
